【裁判字號】    98,簡上,620
【裁判日期】    990115
【裁判案由】    清償債務
【裁判全文】
臺灣臺北地方法院民事判決             98年度簡上字第620號
上  訴  人  甲○○
被  上訴人  聯邦商業銀行股份有限公司
法定代理人  丙○○
訴訟代理人  丁○○
            乙○○
上列當事人間請求清償債務事件，上訴人對於本院臺北簡易庭中
華民國98年8月31日98年度北簡字第23830號第一審判決，提起上
訴，本院於99年1月6日言詞辯論終結，判決如下：
    主文
原判決廢棄。
被上訴人在第一審之訴駁回。
第一、二審訴訟費用由被上訴人負擔。
    事實及理由
壹、程序方面：
    行政院金融監督管理委員會業以民國94年2月5日金管銀（二
    ）字第0948010181號函核准由被上訴人自94年3月19日0時起
    概括承受訴外人中興商業銀行之資產、負債暨營業，並經被
    上訴人於94年3 月19日刊登於自由時報第41版公告週知（見
    上訴卷第13頁），是本件被上訴人自具當事人適格，合先敘
    明。
貳、實體方面：
一、被上訴人起訴主張：訴外人白建一以其配偶即上訴人為附卡
    持有人，於民國86年3月4日與被上訴人訂立信用卡契約（下
    稱系爭信用卡契約），並向被上訴人請領卡號000000000000
    0000、0000000000000000號之正卡2張及卡號0000000000000
    000號之附卡1張使用。依該系爭信用卡契約約定之條款，上
    訴人得於財團法人聯合信用卡處理中心等之特約商店記帳消
    費，但應於次月繳款截止日前向被上訴人清償，逾期應給付
    週年利率百分之19點71計算之利息，暨上訴人未繳清之金額
    按月計算之違約金；且正附卡全部應付款項由正附卡申請人
    負連帶清償責任。從而，白建一及上訴人自86年4 月起至94
    年4 月27日止，共積欠被上訴人新台幣（下同）33萬9696元
    之消費記帳金額，上訴人自應依系爭信用卡契約負連帶清償
    責任等語。並於本院請求駁回上訴。
二、上訴人則以：信用卡現為國人日常生活重要消費工具之一，
    主要用於替代現金支付，至於保證或連帶清償並非其基本功
    能及需求，在此前提下，發卡銀行將信用卡契約結合保證或
    連帶清償條款，顯然在消費者預期之外。再者，比較發卡銀
    行與消費者地位，消費者對於契約條款多半無從討論增、刪
    、變更，只能接受契約條款所定內容，因此，解釋相關條款
    尤應注意此一特點，以調和締約雙方經濟實力。又正附卡持
    有人經濟能力不同，附卡使用者多半係經濟狀況較差之家屬
    ，反而要為正卡持有人連帶清償債務，亦不甚合理。是以，
    本件系爭信用卡契約固有正附卡持有人連帶清償之約定，惟
    該契約約定條款之內容甚多，此一條款之字體、大小均與其
    他約定條款無異，消費者於訂約時極易忽略此一條文，則消
    費者如何能預期日後有連帶負責之情事？從而，系爭信用卡
    契約有關正附持卡人互負連帶清償責任之條款，確已違反誠
    信原則，對消費者顯失公平，該條款應屬無效，要無疑義等
    語資為抗辯。原審命上訴人給付被上訴人33萬9696元，及自
    94年4月28日起至清償日止，按週年利率百分之19.71計算之
    利息，上訴人不服提起上訴，並聲明：（一）原審判決予以
    廢棄，被上訴人之訴駁回。（二）如受不利判決，願供擔保
    請准免宣告假執行。
三、兩造不爭執事項：
（一）白建一以上訴人為附卡持有人，於86年3月4日與被上訴人
      訂立系爭信用卡契約，並向被上訴人請領卡號0000000000
      000000、0000000000000000號之正卡2張及卡號000000000
      0000000號之附卡1張使用。
（二）白建一及上訴人自86年4月起至94年4月27日止，共積欠被
      上訴人33萬9696元之消費記帳金額。
四、本件爭點：
    被上訴人依系爭信用卡契約之條款，以上訴人為附卡持有人
    即應負連帶清償之責為由，請求上訴人給付正附卡所合計積
    欠之消費記帳金額33萬9696元，及自94年4 月28日起至清償
    日止，按週年利率百分之19.71 計算之利息，是否有理由？
五、得心證之理由：
（一）按數人負同一債務，明示對於債權人各負全部給付之責任
      者，為連帶債務；無前項之明示時，連帶債務之成立，以
      法律有規定者為限，民法第272條定有明文。
（二）經查，信用卡現為國人日常生活重要消費工具之一，主要
      用於替代現金支付，保證或連帶清償並非其基本功能及需
      求，在此前提下，發卡銀行將信用卡契約結合保證或連帶
      清償條款，顯然在消費者預期之外；且比較發卡銀行與消
      費者地位，消費者對於契約條款多半無從討論增、刪、變
      更，只能接受契約條款所定內容，因此，解釋相關條款尤
      應注意此一特點，以調和締約雙方經濟實力。再者，正附
      卡持有人之經濟能力不同，附卡使用者多半係經濟狀況較
      差之家屬，若反而要為正卡持有人連帶清償債務，亦不甚
      合理。是以，系爭信用卡契約之約定條款第2 條雖有正附
      卡全部應付款項由正附卡申請人負連帶清償責任之約定，
      惟該份契約之約定條款內容甚多，此一條款之字體、大小
      又均與其他約定條款無異，消費者於訂約時極易忽略此一
      條文，遑論預期消費者得於發現該條款後，在信用卡寄達
      7 日內以折斷信用卡掛號寄回之方式表示異議；況於此信
      用卡申請書之附卡申請人資料欄及勾選申請卡別之簽名欄
      中，亦未特別註明附卡持有人須就正卡所生消費記帳金額
      負連帶清償責任（見一審卷第24頁至第24頁反面），自難
      遽以要求經濟上較為弱勢之附卡持卡人負連帶清償責任。
      此外，復無法律規定正卡及附卡持卡人須就各別使用信用
      卡所生消費記帳金額成立連帶債務，故依民法第272 條之
      規定，上訴人僅須就其持用之附卡所生消費記帳金額負清
      償之責，被上訴人請求上訴人就正附卡所生消費記帳金額
      負連帶清償責任，即非有據。
（三）又上訴人另主張已就其持用之附卡所生消費記帳金額清償
      完畢，之後未再有刷卡紀錄等語。查本件上訴人所持用之
      附卡於87年2月起至89年9月止，所消費之記帳金額共5 萬
      0510元，其後並無再有所消費乙節，有被上訴人所提供之
      附卡消費明細在卷可稽（見上訴卷第38頁至第39頁），堪
      信為真實；雖白建一與上訴人二人同住，被上訴人每月所
      寄發予白建一及上訴人之帳單上，係將正附卡所生之消費
      記帳金額一併記載，被上訴人抗辯無從得知先前所清償之
      金額係由正卡或附卡之持有人所繳納云云；惟參被上訴人
      所出具之正附卡繳款明細（見上訴卷第29頁），自87 年4
      月起固確有遲延繳納之情形，然至89年9 月即上訴人最後
      持用附卡消費之月份止，「上期累積未繳餘額」欄顯示數
      額為0 ，亦即屆至該時，白建一及上訴人均未積欠被上訴
      人任何正附卡所生消費記帳金額，是上訴人上開主張，自
      有理由。
（四）綜上，上訴人既僅須就其持用之附卡所生消費記帳金額共
      5萬0510元負清償之責，且業已清償完畢，則89年9月以後
      之遲延繳納帳款應均為白建一持用之正卡所生，即與上訴
      人無涉，上訴人自無須再就白建一持用正卡所積欠之33萬
      9696元消費記帳金額負連帶清償之責。
六、從而，被上訴人依系爭信用卡契約請求上訴人就33萬9696元
    負連帶清償之責，洵屬無據，應予駁回。原審未審酌至此，
    判命上訴人應給付被上訴人33萬9696元，及自94年4 月28日
    止至清償日止，按週年利率百分之19.71 計算之利息，尚有
    未合。上訴意旨指摘原判決不當，求予廢棄改判，為有理由
    ，爰由本院予以廢棄，改判如主文第2項所示。
七、本件事證已臻明確，兩造其餘攻擊防禦方法與判決之結果不
    生影響，爰不另贅論，併此敘明。
八、據上論結，本件上訴人之上訴為有理由，依民事訴訟法第43
    6條之1第3項、第450條、第78條，判決如主文。
中    華    民    國    99    年    1     月    15    日
                  民事第二庭  審判長法  官  張松鈞

                                    法  官  陳秀貞
                                    法  官  羅郁婷
以上正本係照原本作成。
本判決不得上訴。
中    華    民    國    99    年    1     月    15    日
                                    書記官  楊婷雅

司法院資訊處製作；財團法人民間司法改革基金會備份。
